最高法院民事判決　　　　　　　　　　　　　　　八十六年度台上字第一八四四號
　　上　訴　人　甲 ○ ○
　　　　　　　　乙 ○ ○
　　　　　　　　鄭呂燕子
　　　　　　　　林 志 遠
　　　　　　　　劉 自 守
　　　　　　　　劉 陳 緞
　　　　　　　　高 宏 太
　　　　　　　　高 宏 廷
　　　　　　　　賴 秀 菊
　　　　　　　　蘇 武 雄兼.
　　　　　　　　蘇 武 宗兼.
　　　　　　　　蘇魏桂蘭
　　　　　　　　蘇 三 益
　　　　　　　　侯蘇淑美
　　　　　　　　蘇 淑 英
　　　　　　　　吳蘇淑貞
　　　　　　　　蘇 倍 生右.
　　被 上訴 人　丙 ○ ○
　　　　　　　　丁 ○ ○
　　　　　　　　顏 嘉 慧
　　　　　　　　邱顏秋月
　　　　　　　　顏 秋 雲
　　　　　　　　顏 秋 燕
　　　　　　　　顏 秋 蘭
　　　　　　　　顏 志 雄
　　兼 右一 人
　　法定代理人　顏林美麗
右當事人間請求分割共有物事件，上訴人對於中華民國八十六年三月三日台灣高等法
院高雄分院第二審更審判決（八十三年度上更(一)字第三○號），提起上訴，本院判決
如左：
    主  文
原判決廢棄，發回台灣高等法院高雄分院。
    理  由
本件為分割共有物之訴，其訴訟標的對於共同訴訟人之各人必須合一確定，上訴人甲
○○、乙○○等二人合法提起之第三審上訴，依民事訴訟法第五十六條第一項第一款
規定，其效力應及於未聲明上訴之同造當事人鄭呂燕子以次十五人，爰將之併列為上
訴人。又被上訴人顏嘉慧係民國六十五年三月十九日出生，現已成年，得獨立為訴訟
行為，毋庸再贅列其母顏林美麗為法定代理人，均先予明。
其次，原審就上訴人起訴請求將兩造共有坐落高雄縣旗山鎮○○段四○二、四○二－
四、四○二－五、四○二－六、四○二－七、四○二－八、四○二－九、四○二－一
○、四○二－十一、四○二－十二、四○二－十三號等十一筆土地（下稱系爭土地）
為判決分割部分（按：上訴人另請求被上訴人顏嘉慧以次七人辦理繼承登記部分，經
第一審判決上訴人勝訴後，未據顏嘉慧等七人聲明不服。），廢棄第一審所為之判決
，改判如原判決附圖（下稱附圖）所示方法之「原物分割」，並命為「金錢補償」，
即上訴人高宏太、高宏廷應給付上訴人蘇武宗新台幣（下同）二十萬元、上訴人賴秀
菊應給付上訴人蘇武雄二十萬元、上訴人劉自守應給付被上訴人顏嘉慧以次七人八萬
元、上訴人劉陳緞應給付上訴人蘇武宗及被上訴人丙○○依序為四萬元、十二萬元；
上訴人林志遠應給付被上訴人丁○○二十萬元及給付上訴人甲○○、乙○○六十八萬
元，係以：系爭十一筆土地互相毗鄰銜接，近長方形，西臨旗山鎮○○路、南接永福
路、北邊接巷道。其共有人均相同，且皆在地上建有房屋，又同意為合併分割。經斟
酌系爭土地之交通情形、共有人房屋之使用現況，兩造均表示願按「使用現況」分割
，不必拆除房屋，如各分配所得之面積與原應有部分有出入，願以金錢互為補償，其
中顏嘉慧以次七人、高宏太與高宏廷二人、甲○○與乙○○二人，分別表明願繼續維
持共有及原當事人蘇上（按：於八十二年十二月十五日死亡）之繼承人均表明願由
蘇武宗一人繼承，其餘各人拋棄繼承，即應將附圖Ｃ部分分歸蘇武宗取得。而甲○○
、乙○○二人分得之Ｎ部分，依高雄縣旗山鎮公所八十四年一月十二日旗鎮建字第
一三二一○號函復，仍得依法建築房屋，無其土地之利用，且渠二人所分得之土地
，並未坐落於其無應有部分之系爭四○二－十三號一筆土地內，亦不影響整體土地之
合併分割等情狀，認以依附圖所示之方法為原物分割，始能兼顧土地利用之均衡及經
濟效益。至各人所分配土地面積之增多或短少之差價補償，經審酌系爭各筆土地之公
告現值每平方公尺為一萬一千五百元至二萬五千三百元不等，認以公告現值之平均值
約二萬元之二倍即每平方公尺四萬元為適當。準此，其應互為差價補償者，均如前開
所述之金額等詞，為其判斷之基礎。
查上訴人蘇武雄以次八人之被繼承人即原當事人蘇上於八十二年十二月十五日死亡
後，其繼承人除上訴人蘇武宗以外之七人，如已依法定方式拋棄其繼承權（見：民法
第一千一百七十四條），則該繼承之拋棄，即溯及於繼承開始時發生效力（見：民法
第一千一百七十五條），嗣該七人似不得再以「繼承人」之身分聲明承受訴訟，並以
其有繼承蘇上對系爭土地之權利而將之拋棄，歸由蘇武宗一人繼承。倘該七人於原
審所為之「拋棄」聲明（見：原審「上更一」字卷第一宗七二頁），實際非為「繼承
權」之拋棄，於渠等就系爭土地完成「繼承登記」前，是否有權為拋棄之「處分」，
而可由原審將原擬分配與蘇上，本應由其全體繼承人「公同共有」之如附圖所示Ｃ
部分，逕行分歸蘇武宗一人取得﹖非無疑義。同理，上訴人顏嘉慧以次七人，經第一
審判決確定者，僅為渠等應就其被繼承人顏清河所有系爭土地之應有部分「辦理繼承
登記」，苟渠等迄未為「分割」顏清河之遺產，或依八十四年七月十二日修正之土地
登記規則第三十一條第一項（修正前第二十九條第一項）規定，經全體繼承人同意，
申請辦妥為「分別共有」之登記，即應認渠等因繼承取得之系爭土地權利，仍屬渠等
「公同共有」，並無個別之應有部分存在。除其中顏志雄一人，對系爭土地原有其個
人之應有部分，得單獨受分配外，其餘上開屬於顏志雄與顏嘉慧等人「公同共有」部
分，是否可與顏志雄個人單獨所有之「應有部分」合併計算，再分配如原判決所諭示
之「附圖Ｇ部分歸顏嘉慧以次七人共同取得，按『應有部分』顏志雄十四分之八，餘
為十四分之一保持共有」﹖亦待澄清。果於為「原物分割」後，尚須為「金錢補償」
，依多數共有人於原審之陳述，似均認為補償價格「以每平方公尺二萬元最接近市價
」（見：原審「上」字卷一三○、一三六頁、原審「上更一」字卷第一宗七二頁），
原審遽將之提高為四萬元，又未說明之所以提高之依據，自嫌疏略。況因各共有人分
配所得面積之增減，其應負補償義務之全體共有人，似應共同向全體享有受補償權利
者為給付，及各按應有部分之比例負擔或受償。並非某特定人所增加之面積，適等於
他特定人所減少之面積，而應逕由該個人對個人間為給付（例：高宏太、高宏廷所分
配附圖Ｌ部分增加之五平方公尺，非即為附圖Ｃ部分蘇武宗所減少之五平方公尺。賴
秀菊分配附圖Ｍ部分增加之五平方公尺，非即為附圖Ｄ部分蘇武雄所減少之五平方公
尺……），原審所為前開高宏太、高宏廷應給付蘇武宗二十萬元，賴秀菊應給付蘇武
雄二十萬元……之判決，是否允當﹖尤非無研求之餘地。另上訴人甲○○、乙○○於
原審主張：其分得之附圖所示Ｎ部分，完全被封閉，變成袋地云云（見：原審「上更
一」字卷第一宗二八○頁），原審雖據前述高雄縣旗山鎮公所之函復，認定該Ｎ部分
可依法建築房屋，無其土地之利用。惟旗山鎮公所之函文所示Ｎ部分，似在「四二
○號」土地內，非系爭之「四○二號」土地。且衹稱：「四二○號地之北面無道路」
，未及於東、南、西各方面（見：同上卷三○七頁），是甲○○二人主張之Ｎ部分是
否屬袋地，尚非無進一步查明之必要。原審遽憑旗山鎮公所「語焉不詳」之函文為事
實之認定，亦屬可議。上訴論旨執以指摘原判決欠當，求予廢棄，非無理由。
據上論結，本件上訴為有理由，依民事訴訟法第四百七十七條第一項、第四百七十八
條第一項，判決如主文。
中      華      民      國    八十六    年      六      月      十二    日
                              最高法院民事第五庭
                                  審判長法官  張  福  安
                                        法官  蘇  茂  秋
                                        法官  蘇  達  志
                                        法官  顏  南  全
                                        法官  葉  賽  鶯
      右正本證明與原本無異
                                              書  記  官
中      華      民      國    八十六    年      六      月    二十五    日
                                                                      Ｑ
